---
title: "Çalışma 1"
---
## (a)
\
a- Video Özeti 

Videoda Mustafa Baydoğan veri bilimi ile endüstri mühendisliği arasındaki ilişkiyi ve bu alanın farklı sektörlerde nasıl kullanıldığını anlatmaktadır. Konuşmada özellikle veri biliminin sadece tahmin yapmakla sınırlı olmadığı, asıl önemli olanın bu tahminleri kullanarak doğru kararlar verebilmek olduğu vurgulanmaktadır. Endüstri mühendisliğinin optimizasyon ve sistem düşüncesi gibi yaklaşımlarının bu noktada veri bilimi çalışmalarını desteklediği ifade edilmektedir.

Konuşmada farklı sektörlerden örnekler de verilmektedir. Perakende sektöründe mağazalara gönderilecek ürün miktarının belirlenmesi, veri analizi ve talep tahminleri ile planlanabilmektedir. Benzer şekilde e-ticaret sitelerinde ürünlerin sıralanmasında kullanıcı davranışlarından elde edilen veriler kullanılmaktadır. Tıklama, görüntüleme veya sepete ekleme gibi veriler analiz edilerek satışları artıracak sıralama algoritmaları geliştirilebilmektedir.

Enerji sektöründe ise elektrik üretimi ve tüketimi arasındaki dengenin korunmasının çok önemli olduğu ve yanlış tahminlerin ciddi maliyetlere yol açabileceği belirtilmektedir. Bu nedenle tüketim tahminleri yapılırken hava durumu, özel günler veya farklı sosyal olaylar gibi birçok değişken dikkate alınmaktadır.

Ayrıca konuşmada geleneksel makine öğrenmesi ile derin öğrenme yöntemleri arasındaki farklara da değinilmektedir. Geleneksel yöntemlerin daha açıklanabilir olduğu, derin öğrenmenin ise özellikle görüntü veya metin gibi karmaşık verilerde daha başarılı olabildiği ifade edilmektedir. Son olarak veri bilimi çalışmalarında mükemmel model arayışından çok, işe yarayan ve yorumlanabilir modeller geliştirmenin daha önemli olduğu vurgulanmaktadır.

⸻

b- Sorular 

b1 - Açık Uçlu Soru

Veri bilimi çalışmalarında sadece tahmin yapmak neden yeterli değildir? Kısaca açıklayınız.

Cevap:
Çünkü tahmin sonuçlarının karar verme süreçlerine entegre edilmesi gerekir. Tek başına tahmin üretmek yeterli değildir; bu tahminlerin optimizasyon ve iş süreçleriyle birlikte kullanılarak somut kararlar alınmasını sağlaması gerekir.

b2 - Çoktan seçmeli soru

Bir Endüstri Mühendisinin veri bilimi projelerinde "alan uzmanlığı" (domain expertise) sayesinde sağladığı en temel fark aşağıdakilerden hangisidir? 

A) Sadece en yüksek işlemci gücüne sahip bilgisayarı kullanmak.
B) Veriyi sadece istatistiksel birer sayı olarak görüp modellemek.
C) Tahminleme sonuçlarını optimizasyon ve iş süreçleriyle birleştirerek uygulanabilir kararlara dönüştürmek.
D) Veri temizleme aşamasını tamamen atlayarak doğrudan derin öğrenme modellerine geçmek.

Doğru Cevap: C) Tahminleme sonuçlarını optimizasyon ve iş süreçleriyle birleştirerek uygulanabilir kararlara dönüştürmek.


```{r}
1 + 1
```

## (b)

```{r}
```{r}
#| echo: true
#| message: false
#| warning: false

# Paketlerin yüklenmesi
library(dslabs)
library(dplyr)

# Veri setinin çağrılması
data("polls_us_election_2016")

# Kendi bilgilerim
my_first <- "Seher"
my_birth_year <- 1998

# k değerinin hesaplanması
k <- (nchar(my_first) + my_birth_year) %% 15 + 8

cat("Hesaplanan k değeri:", k, "\n")

# Orijinal veri setinden k satır gösterme
cat("\n--- Orijinal Veri Seti ---\n")

if (k %% 2 == 0) {
  print(head(polls_us_election_2016, k))
} else {
  print(tail(polls_us_election_2016, k))
}

# Toplam NA sayısı
total_na <- sum(is.na(polls_us_election_2016))
cat("\nTüm veri setindeki toplam NA sayısı:", total_na, "\n")

# Sütun bazında NA sayıları
na_counts <- colSums(is.na(polls_us_election_2016))
cat("\nSütun başına NA sayıları (ilk 8):\n")
print(sort(na_counts, decreasing = TRUE)[1:8])

# Yeni veri çerçevesi oluşturma
new_data <- polls_us_election_2016 %>%
  mutate(across(where(is.numeric),
                ~ ifelse(is.na(.), my_birth_year + k, .))) %>%
  mutate(across(where(is.character) | where(is.factor),
                ~ ifelse(is.na(.), paste0(my_first, "_", k), as.character(.))))

# Yeni veri çerçevesinden k satır gösterme
cat("\n--- Yeni Veri Çerçevesi ---\n")

if (k %% 2 == 0) {
  print(head(new_data, k))
} else {
  print(tail(new_data, k))
}

# Son kontroller
cat("\nYeni veri çerçevesinde kalan toplam NA sayısı:", sum(is.na(new_data)), "\n")
cat("anyNA(new_data) sonucu:", anyNA(new_data), "\n")
```